【裁判字號】    97,易,753
【裁判日期】    970514
【裁判案由】    詐欺
【裁判全文】
臺灣臺北地方法院刑事判決               97年度易字第753號
公  訴  人  臺灣臺北地方法院檢察署檢察官
被      告  甲○○
選任辯護人  楊正評律師
上列被告因詐欺案件，經檢察官提起公訴（95年度偵緝字第3063
號），因被告於準備程序就被訴事實為有罪之陳述，經告以簡式
審判程序之旨，並聽取檢察官、被告之意見後，經本院合議庭裁
定由受命法官獨任進行簡式審判程序，判決如下：
    主  文
甲○○連續意圖為自己不法之所有，以詐術使人將本人之物交付
，處有期徒刑陸月，如易科罰金，以銀元參佰元即新臺幣玖佰元
折算壹日；減為有期徒刑參月，如易科罰金，以銀元參佰元即新
臺幣玖佰元折算壹日。
    事  實
一、甲○○於民國90年6 月15日，在臺北市中山區○○○路○ 段
    25之9 號1 樓，自任會首而發起會期自90年6 月15日起至91
    年10月15日止，採外標方式，每會新臺幣（下同）3 萬元，
    會員連會首合計17會，於每月15日開標之互助會。詎甲○○
    竟基於意圖為自己不法所有之概括犯意，虛構李紀凡及陳崇
    儀之名義參加該互助會，並於90年7 月15日、同年8 月15日
    ，連續冒用李紀凡、陳崇儀之名義（均未填寫標單），各佯
    以6100元及7100元參與投標，並均得標，致參加上開互助會
    之乙○○等活會會員均陷於錯誤，因而合計給付會款84萬元
    予甲○○收受。嗣因甲○○於91年3 月間宣布倒會後，經乙
    ○○等活會會員探詢該互助會之會員名單，始悉受騙。
二、案經乙○○訴由臺灣臺北地方法院檢察署檢察官偵查起訴，
    被告於準備程序就被訴事實為有罪之陳述，經告以簡式審判
    程序之旨，並聽取檢察官、被告之意見後，經本院合議庭裁
    定由受命法官獨任進行簡式審判程序。
    理  由
一、本件被告甲○○所犯之罪，其法定刑為5 年以下有期徒刑，
    且非死刑、無期徒刑或最輕本刑為有期徒刑3 年以上之罪，
    亦非高等法院管轄第一審之案件，其於準備程序進行中，就
    被訴事實為有罪之陳述，經告以簡式審判程序之旨，並聽取
    檢察官、被告之意見後，經本院合議庭裁定進行簡式審判程
    序，是本件之證據調查，依刑事訴訟法第273 條之2 規定，
    不受同法第159 條第1 項、第161 條之2 、第161 條之3 、
    第163 條之1 及第164 條至第170 條規定之限制。合先敘明
    。
二、上揭犯罪事實，業據被告於警詢、偵訊及本院審理時均坦承
    不諱，且核與證人即告訴人乙○○、證人即被冒標人陳崇儀
    、李紀凡於警詢、偵訊時所為之指述相符（見95年度偵字第
    3063號卷第25至26頁、第54至55頁、第71至72頁），並有上
    開互助會單、會員名單及得標說明等在卷（見95年度偵緝字
    第3063號卷第30至32頁），可資佐證，足以補強被告上開自
    白之可信性，而足認被告前揭任意性自白與事實相符，其本
    件犯行事證明確，堪予認定，應依法論科。
三、被告本件行為後，刑法於94年1 月7 日修正，於94年2 月2
    日公布，自95年7 月1 日起施行。按行為後法律有變更者，
    適用行為時之法律，但行為後之法律有利於行為人者，適用
    最有利於行為人之法律，修正後刑法第2 條第1 項定有明文
    。此條規定係規範行為後法律變更所生新舊法律比較適用之
    準據法，本身尚無新舊法比較之問題，於新法施行後，應一
    律適用新法第2 條第1 項之規定，為「從舊從輕」之比較。
    而本次法律變更，比較時應就罪刑有關之共犯、未遂犯、想
    像競合犯、牽連犯、連續犯、結合犯，以及累犯加重、自首
    減輕暨其他法定加減原因（如身分加減）與加減例等一切情
    形，綜其全部罪刑之結果而為比較（最高法院95年5 月23日
    95年度第8 次刑事庭會議決議參照）。經查：
（一）關於罰金刑，在刑法修正前，刑法分則編各罪所定罰金刑
      之貨幣單位原為銀元，其最高罰金數額，從各該法條之規
      定，而最低罰金數額，依修正前刑法第33條第5 款規定，
      為1 元以上（貨幣單位為銀元），且若定有罰金刑之論罪
      法條係於72年6 月25日前所制定，而該法條日後均未修正
      者，依罰金罰鍰提高標準條例第1 條前段規定，就其原定
      數額提高為2 倍至10倍，其後修正者則不提高倍數，並依
      現行法規所定貨幣單位折算新臺幣條例第2 條規定，以銀
      元1 元折算為新臺幣3 元；於刑法修正後，因刑法第33條
      第5 款修正為：「罰金：新臺幣1000元以上，以百元計算
      之。」即刑法之罰金貨幣單位已由銀元改為新臺幣，則刑
      法分則編各罪所定罰金刑之貨幣單位，自應配合修正為新
      臺幣，又為使刑法分則編各罪所定罰金之最高數額與刑法
      修正前趨於一致，乃增訂刑法施行法第1 條之1 ，規定「
      中華民國94年1 月7 日刑法修正施行後，刑法分則編所定
      罰金之貨幣單位為新臺幣。94年1 月7 日刑法修正時，刑
      法分則編未修正之條文定有罰金者，自94年1 月7 日刑法
      修正施行後，就其所定數額提高為30倍。但72年6 月26日
      至94年1 月7 日新增或修正之條文，就其所定數額提高為
      3 倍。」從而，刑法分則編各罪所定罰金刑之最高數額，
      於刑法修正前後並無不同，惟修正後刑法第33條第5 款所
      定罰金刑之最低數額，較修正前提高，自以修正前刑法第
      33條第5 款之規定為有利於被告。
（二）刑法第56條之連續犯規定業於94年1 月7 日修正時刪除，
      並自95年7 月1 日起施行。是於刑法修正施行後，行為人
      之數犯罪行為，即須分論併罰。此刪除雖非犯罪構成要件
      之變更，但顯已影響行為人刑罰之法律效果，自屬法律有
      變更，依刑法第2 條第1 項規定，經比較新、舊法規定之
      結果，應適用較有利於被告之行為時法律即修正前刑法關
      於連續犯之規定。
（三）經綜合比較上開條文之修正前後規定結果，其修正後之刑
      法規定均未較有利於被告，依刑法第2 條第1 項前段之規
      定，自應適用修正前刑法第33條第5 款、第56條之規定。
四、核被告本件所為，係犯刑法第339 條第1 項之詐欺取財罪；
    其於前揭時間，先後2 次詐欺取財行為之方法相同，並觸犯
    構成要件相同之罪名，顯係基於概括犯意，反覆為之，為連
    續犯，應依其行為時即修正前刑法第56條之規定，以一罪論
    ，並加重其刑。又被告連續冒用李紀凡、陳崇儀之名義投標
    時，既均未填寫標單，已如前述，所為應與偽造文書罪無涉
    ，起訴書認被告本件所為並係基於偽造文書之犯意，尚有未
    洽（此部分業經公訴檢察官於本件97年5 月7 日審理期日，
    當庭予以更正）。另按刑法第210 條之偽造私文書罪，以無
    製作權人而捏造他人名義製作該文書為構成要件，如行為人
    對於此種文書本有製作權，縱令其製作之內容虛偽，亦難論
    以該條之罪；又我國民間互助會，係由會首招募會員參加而
    成立，並由會首製作會單（互助會簿），記載會員姓名及相
    關事項，交由會員收執以為憑信，會單上所列會員姓名，僅
    在識別會員為何人，而非表示會員本人簽名之意思，尚與所
    謂之署押有間，故會首在其有權製作之會單（互助會簿）上
    縱有虛列他人姓名為會員，乃屬內容不實，並非冒用他人名
    義製作，不能論以刑法第210 條之偽造私文書罪（最高法院
    84年度臺上字第6516號、92年度臺上字第7219號判決意旨參
    照）。被告既為前揭互助會之會首，就上開互助會單自有製
    作權，是縱令其於該互助會單上虛列李紀凡、陳崇儀之名義
    為其會員，亦僅屬內容不實，並非冒用他人名義製作，自不
    能論以刑法第210 條之偽造文書罪，併此敘明。爰審酌被告
    之素行、本件犯罪之動機、目的、手段、所造成之損害，使
    參加本件互助會之會員均受騙給付會款，惟其犯後尚能坦承
    犯行、態度非惡等一切情狀，量處如主文所示之刑。又關於
    易科罰金之折算標準，被告行為時之刑法第41條第1 項前段
    規定：「犯最重本刑為5 年以下有期徒刑以下之刑之罪，而
    受6 個月以下有期徒刑或拘役之宣告，因身體、教育、職業
    、家庭之關係或其他正當事由，執行顯有困難者，得以（銀
    元）1 元以上3 元以下折算1 日，易科罰金。」而依修正前
    罰金罰鍰提高標準條例第2 條（現已刪除）規定，就其原定
    數額提高為100 倍折算1 日，則本件被告行為時之易科罰金
    折算標準，應以銀元100 元、200 元、300 元折算1 日，經
    依現行法規所定貨幣單位折算新臺幣條例第2 條折算為新臺
    幣後，應以新臺幣300 元、600 元、900 元折算為1 日。惟
    被告行為後，刑法第41條第1 項前段經修正為：「犯最重本
    刑為5 年以下有期徒刑以下之刑之罪，而受6 個月以下有期
    徒刑或拘役之宣告者，得以新臺幣1000元、2000元或3000元
    折算1 日，易科罰金。」經比較新舊法規定之結果，以修正
    前之規定較有利於被告，依刑法第2 條第1 項之規定，自應
    適用被告行為時即修正前刑法第41條第1 項前段之規定，定
    其易科罰金之折算標準。另查，本件被告犯罪時間係在96年
    4 月24日以前，且所犯符合中華民國96年罪犯減刑條例規定
    得減刑之要件，爰依該條例第2 條第1 項第3 款之規定，減
    其宣告刑2 分之1 ，並諭知減刑後易科罰金之折算標準，以
    示懲儆。
據上論斷，應依刑事訴訟法第273 條之1 第1 項、第299 條第1
項前段，刑法第2 條第1 項前段、第339 條第1 項，修正前刑法
第56條、第41條第1 項前段，刑法施行法第1 條之1 ，修正前罰
金罰鍰提高標準條例第2 條，現行法規所定貨幣單位折算新臺幣
條例第2 條，中華民國96年罪犯減刑條例第2 條第1 項第3 款、
第7 條、第9 條，判決如主文。
本案經檢察官陳清茂到庭執行職務。
中    華    民    國    97    年    5     月    14    日
                  刑事第十一庭  法  官  陳勇松
以上正本證明與原本無異。
如不服本件判決，得自收受送達之日起10日內，向本院提起上訴
。
                                書記官  馬正道
中    華    民    國    97    年    5     月    14    日
附錄本案論罪科刑法條全文
中華民國刑法第339條
（普通詐欺罪）
意圖為自己或第三人不法之所有，以詐術使人將本人或第三人之
物交付者，處5年以下有期徒刑、拘役或科或併科1千元以下罰金
。
以前項方法得財產上不法之利益或使第三人得之者，亦同。
前二項之未遂犯罰之。


司法院資訊處製作；財團法人民間司法改革基金會備份。
